臺灣高等法院高雄分院刑事判決　　　　95年度上訴字第2138號
上　訴　人　臺灣高雄地方法院檢察署檢察官
上　訴　人
即　被　告　丙○○
選任辯護人　陳純青　　律師
被　　　告　甲○○
選任辯護人　王伊忱　　律師
　　　　　　陳景裕　　律師
　　　　　　鄭美玲　　律師
上列上訴人因被告業務過失致死案件，不服臺灣高雄地方法院95
年度訴字第1934號中華民國95年10月19日第一審判決（起訴案號
：臺灣高雄地方法院檢察署94年度偵字第27292 號），提起上訴
，本院判決如下：
    主  文
上訴駁回。
    事  實
一、丙○○係高雄縣鳳山市○○街159 巷8 號1 樓曜輝營造有限
    公司之職員，因交通部公路總局第三區養護工程處於民國（
    以下同）94年10月5 日將高雄縣湖內鄉至岡山鎮○○道一號
    線346K＋951 ～357K＋700 擇要路面修復工程交由曜輝營造
    有限公司承攬施做，曜輝營造有限公司派任丙○○為上開工
    地之現場負責人，負責施工現場安全及設置警戒措施等工作
    ，為從事業務之人，詎丙○○明知曜輝營造有限公司於94年
    11月15日起至同年月19日止，在上開路段之高雄縣湖內鄉○
    ○路○ 段（即省道台1 線347 公里南下段）進行路面刨除工
    程，原應注意在施工路段應設置警告標誌、安全椎及於夜間
    時應安裝警告燈，並注意夜間施工照明燈光之亮度，以避免
    影響行車駕駛人之視線，且因該路段施作路面刨除工程，致
    施工路段孔蓋垂直突出路面約10公分，亦應在該路段之每個
    水溝蓋旁樹立警告、反光標誌等相關安全設施，依當時情形
    又無不能注意之情事，丙○○竟疏未注意該路段夜間光線昏
    暗，亦未監督並在該施工路段設置相關警告標誌或警告燈等
    安全設施，嗣於同年月18日18時50分許，黃新凱騎乘車牌號
    碼GH7 —837 號重型機車，沿該路段，由北往南方向行駛，
    行經該處，因光線昏暗未及注意突出路面之孔蓋，為緊急閃
    避突出路面之孔蓋，在編號台電4 孔蓋前車身翻覆而人車倒
    地，致其顱內出血，經送醫後延至同年月23日0 時55分不治
    死亡。
二、案經乙○○訴由臺灣高雄地方法院檢察署檢察官偵查起訴。
    理  由
甲、程序部分：
一、按被告以外之人於審判外之言詞或書面陳述，除法律有規定
    者外，不得作為證據，惟被告以外之人於偵查中向檢察官所
    為之陳述，除顯有不可信之情況者外，得為證據，刑事訴訟
    法第159 條第1 項、第159 條之1 第2 項定有明文。本件目
    擊證人李耿佑及証人即包商花張簡美香於偵訊中之證述，無
    違法取供之顯不可信之情況，自得作為證據。
二、又按被告以外之人於審判外之陳述，雖不符刑事訴訟法第15
    9 條之1 至第159 條之4 之規定，而經當事人於審判程序同
    意作為證據，法院審酌該言詞陳述或書面陳述作成時之情況
    ，認為適當者，亦得為證據，其不爭執者亦得做為証据，同
    法第159 條之5 第1 、2 項定有明文。查本件道路交通事故
    現場圖、道路交通事故調查報告表(一)、(二)、臺灣高雄地方法
    院檢察署驗法醫斷書及相驗屍體證明書各1 份，雖均屬於傳
    聞證據，然被告、辯護人及檢察官均同意作為證據，且審酌
    該言詞陳述及書面陳述作成之情況，均係本於製作人親身經
    歷所為，又未見有何不適當之情形，故依前開規定，均得為
    證據。
乙、實體部分：
一、被告丙○○有罪部分：
    訊據被告丙○○固坦承其為曜輝營造有限公司僱用之上開工
    地現場負責人，惟矢口否認有何業務過失致死之犯行，辯稱
    ：我有依規定於工地外1 公里處設置警告標誌，工地有放置
    警示燈、交通椎並於每一個孔蓋旁樹立警告反光標誌，是車
    禍後才被移走云云。惟查：
（一）交通部公路總局第三區養護工程處於94年10月5 日將高雄
      縣湖內鄉至岡山鎮○○道一號線346K＋951 ～357K＋700
      擇要路面修復工程交由曜輝營造有限公司承攬，曜輝營造
      有限公司則僱用被告丙○○為上開工地之現場負責人，負
      責施工現場安全及警戒設置措施等工作，為從事業務之人
      ，而被害人黃新凱於同年月18日18時50分許，騎乘車牌號
      碼GH7 —837 號重型機車，於該施工路段人車倒地致其顱
      內出血死亡等事實，業經證人即包商曜輝工程負責人花張
      簡美香於偵訊中（見偵卷第12頁）證述明確，並有道路交
      通事故現場圖、道路交通事故調查報告表(一)、(二)、交通事
      故照片紀錄表、臺灣高雄地方法院檢察署法醫驗斷書及相
      驗屍體證明書在卷可稽（分別見警卷第17-22 頁、第25頁
      ；相卷第28-39 頁），該部分事實應堪認定。
（二）又依交通部公路總局第三區養護工程處與曜輝營造有限公
      司訂立之工程契約書第4 點「契約附件」中明定以「交通
      、安衛、環保施工說明書」為契約附件，又依該說明書第
      貳章交通維持施工說明書第4 點「施工安全設施之佈設與
      撤除」中規定「4.1 承包商應事先準備各種標誌、拒馬、
      交通錐、圍籬與旗幟等，依照規定距離及佈設原則設置穩
      固，並拍照存證；4.2 （承包商）施工期間應隨時注意各
      項交通安全設施之維護，以保持外觀清晰完整及有效性，
      夜間應有反光或適當之警告燈號，並配合實際情況需要機
      動調整，如有損壞即補充及更新，移動設施位置時應拍照
      存證及紀錄於工作日報表內」；第7 點「夜間施工」中規
      定「7.2 於工作區○○○○段，應依照相關規定設置閃光
      警告燈號，並派旗手指揮交通；7.3 交通錐、標誌、拒馬
      牌面及其他安全設施，均應具反光性能及保持清晰」及交
      通部公路總局第三區養護工程處與曜輝營造有限公司訂定
      之交通維持計畫書第四大點交通維持方案、設施數量「4.
      1.7 夜間施工之照明燈光，應注意亮度（或照明度）以避
      免影響行車駕駛人之視線」之記載（分別見卷附「工程契
      約書」第1 頁、「交通、安衛、環保施工說明書」第9 頁
      及本院卷第63-64 頁「交通維持計畫書」），堪認被告黃
      建隆負有依上揭規定在施工路段設置警告標誌、安全椎及
      等安全設施並注意夜間工地照明燈光亮度，是否影響駕駛
      人視線之義務甚明。惟該施工路段路燈未全亮、夜間光線
      昏暗一情，迭經目擊證人李耿佑於偵查中及原審審理時證
      述明確，核與現場繪圖員警蘇耀鴻於原審審理中證稱：不
      亮的路燈在省道347 號牌的南側，有亮的路燈是在分隔島
      頂端與刨除路面連接處，接近事故地點路燈是不亮的等語
      相符（見95年10月5 日原審審判筆錄），且被害人黃新凱
      跌倒處附近未放置警示標誌一情，亦經目擊證人李耿佑於
      偵訊中證述現場有些孔蓋有放閃燈或閃光標誌，有些沒放
      ，當時被害人倒下後，有路人在幫忙，路人把最後面的警
      示標誌往前擺，被害人受傷跌倒附近我並沒有發現警示標
      誌等語屬實（見94年偵字第27292 號卷第11頁），核與現
      場處理員警蔣先智於原審審理中陳稱：死者倒地後，為保
      護死者，始將1 個道路警示牌及3 、4 個交通椎放在死者
      前面，現場其餘3 個孔蓋上均未放置警告標誌等語（見95
      年10月5 日原審審判筆錄）大致相符，堪認現場燈光昏暗
      、視距差而黃新凱跌倒處（即編號台電4） 之孔蓋亦未設
      置足以警示之任何警告標誌，是被告丙○○自有施工現場
      安全及警戒設置措施注意義務之違反。辯護人雖執案發當
      日下午收工前，工作人員所拍攝之工地現場照片，辯稱：
      被告丙○○於約下午5 時許，巡視所有安全及警示設施無
      誤，除於進入工地前50公尺樹立反光交通錐、閃光燈及道
      路施工反光告示牌標誌外，並將工地內各孔蓋上周圍以刨
      除料整平並放置反光交通錐，始行離開，確已善盡注意義
      務云云，惟查當日收工前現場安全設施擺設狀況之存證照
      片僅有偵卷中所附編號7 之照片1 張，業據證人即另現場
      施工人員林奇鴻結證在卷（見原審卷第109 頁），而依該
      照片所示（見94年偵字第27292 號卷第71頁），僅能證明
      當日下午在刨除路面前50公尺有樹立交通錐、閃光燈及道
      路施工反光告示牌，無法據此即認被告丙○○有於每一個
      孔蓋上擺設交通錐及其他安全設施，更無法據該日間拍攝
      照片認定施工路段夜間燈光照明度是否已足，是尚無法據
      為被告丙○○有善盡工地安全注意義務之有利認定。又現
      場另施工人員林奇鴻雖於原審陳稱：當天被告丙○○有在
      每一個孔蓋都放置閃光的三角椎等語，惟此與目擊証人李
      耿佑於偵訊中前述所稱被害人受傷跌倒附近我並沒有發現
      警示標誌等語不符（見94年偵字第27292 號卷第11頁），
      因証人林奇鴻是被告丙○○之同事，其証詞難免偏頗迴護
      ，其此部分之証詞尚非可採。
（三）被害人黃新凱騎乘車牌號碼GH7 —837 號重型機車，沿該
      路段，由北往南方向行駛，行經該處，為閃避突出路面之
      手孔蓋因而翻車一情，業經目擊證人李耿佑於偵訊中證述
      明確（見94年偵字第27292 號卷第11頁），參以依卷附被
      害人肇事後所騎乘機車照片所示，車頭並無毀損，僅車體
      左側有磨損痕跡等情以觀，堪認被害人所騎乘機車並無撞
      擊孔蓋，僅因被害人突發性地閃避，致機車翻覆左側車體
      摩擦地面造成磨損痕跡，是公訴人認被害人所騎乘之機車
      ，因撞及該施工路段突出之孔蓋至其人車倒地，尚有誤會
      。又依事發當時現場狀況，該路面刨除路段共有4 個孔蓋
      ，而每一孔蓋距離路緣之長度不一，亦即孔蓋散佈之位置
      不具規則性；每一孔蓋均垂直突出路面約10公分，被害人
      係人車翻覆於編號台電4 孔蓋前等情，分別經證人蔣先智
      於原審審理中證述屬實（見原審卷第97頁），並有道路交
      通事故現場圖在卷可憑（見94年相字第2140號卷第12頁）
      ，佐以證人李耿佑於原審審理中證稱：當時該路段騎車不
      易通行，因天色太暗，需騎到相當近的距離並特別加以注
      意，始能看到突出路面的孔蓋，如孔蓋附近放置有交通錐
      或反光標誌，將有助於看清孔蓋位置，被害人閃躲時前面
      沒有車子，我和被害人中間有一些機車，那些機車並沒有
      去撞到被害人等語（見原審卷第94、95頁），足認被害人
      係為緊急閃避編號台電4 之孔蓋而導致人車翻覆，也沒有
      跟其他機車擦撞，此參以證人李耿佑於審理中證稱：被害
      人閃躲時前面沒有車子，其與被害人間雖有一些機車，但
      那些機車並沒有去撞到被害人等語益明（見原審卷第95頁
      ）。是被害人確係因施工路段燈光昏暗，施工人員復未於
      編號台電4 之孔蓋周圍設置警戒標誌，致其無法及早注意
      ，採取繞過孔蓋而行等安全措施，即因緊急閃避重心不穩
      而人車翻覆甚明，從而，被害人之死亡與被告丙○○對於
      施工安全義務之違反，自有因果關係。辯護人辯稱該刨除
      路面適於人車通行，且被害人並非甫進入上開刨除路面即
      行倒地，可認其並非在不知道路已刨除之狀態下進入道路
      ，被害人自非因被告丙○○未於孔蓋設警示標誌，致其未
      能預知路面改變，無法預作準備而摔倒云云，尚不足採信
      。
    綜上所述，因該施工路段騎機車不易通行，又天色太暗，光
    線不足，需騎到相當近的距離並特別加以注意，才能看到突
    出路面的孔蓋，如孔蓋附近放置有交通錐或反光標誌，將有
    助於看清孔蓋位置，且被害人閃躲時前面沒有車子，其他機
    車也沒有碰撞到被害人，被害人是為緊急閃避突出路面之孔
    蓋，在編號台電4 孔蓋前車身翻覆而人車倒地，致其顱內出
    血，被告丙○○對道路施工負有維護安全之責，其維護不週
    ，自應負責，事証明確，其所辯係卸責之詞，不足採信，其
    犯行已堪認定。
二、核被告丙○○所為，係犯刑法第276 條第2 項之業務過失致
    死罪。又刑法已於94年2 月2 日修正公布，於95年7 月1 日
    施行，新修正之刑法第41條易科罰金之折算標準修正為以新
    台幣1 千元、2 千元、3 千元折算1 日，較修正前舊法之銀
    元3 百元折合新台幣9 百元折算1 日為重，修正後之法律處
    罰較重，依刑法第2 條第1 項前段從舊從輕之規定，應適用
    有利於被告丙○○之修正前刑法第41條易科罰金之折算標準
    處罰。又刑法分則編各罪所定罰金之貨幣單位原為銀元，且
    依修正前刑法第33條第5 款規定，罰金刑為1 銀元以上，而
    有關罰金倍數之調整及銀元與新台幣之折算標準，則定有「
    罰金罰鍰提高標準條例」及「現行法規所定貨幣單位折算新
    台幣條例」，除罰金以1 銀元折算3 元新台幣外，並將72年
    6 月26日以前修正之刑法部分條文罰金數額提高2 至10倍，
    其後修正者則不再提高倍數；嗣修正後刑法第33條第5 款則
    將罰金刑提高為新台幣1 千元以上，並以百元計算之，且因
    刑法第33條第5 款所定罰金貨幣單位既已改為新台幣，刑法
    分則編各罪所定罰金之貨幣單位亦應配合修正為新台幣，暨
    考量刑法修正施行後，不再適用「現行法規所定貨幣單位折
    算新台幣條例」，為使刑法分則編各罪所定罰金之最高數額
    與刑法修正前趨於一致，爰增訂刑法施行法第1 條之1 規定
    ，將刑法分則編各罪所定罰金之貨幣單位均改為新台幣，並
    將72年6 月26日以前修正之刑法部分條文罰金數額提高為30
    倍，其後修正者則提高為3 倍。是以刑法分則編各罪所定罰
    金刑之最高數額，於上開規定修正後仍屬一致，並無不同；
    但其罰金刑之最低數額，修正前1 銀元以上之規定，經配合
    修正前罰金罰鍰提高標準條例第2 條【現已刪除】規定，就
    其原定數額提高為10倍，再經折算，即為新台幣30元，因修
    正後已提高為新台幣1 千元以上，自以修正前之規定對被告
    丙○○較為有利，本案關於刑法第276 條第2 項之法定刑罰
    金部分，自應適用行為時之法律即修正前刑法第33條第5 款
    規定決定其罰金部分之法定刑。
三、原審比較新舊法，並適用刑法第2 條第1 項前段、修正前第
    276 條第2 項、修正前第41條第1 項前段、第74條第1 項第
    1 款，修正前罰金罰鍰提高標準條例第1 條前段、第2 條規
    定，並審酌被告丙○○從事工程職業，對於施工安全之維護
    知之甚詳，卻疏於注意維護道路施工地點之安全而肇禍，致
    被害人死亡，嗣後已與被害人家屬達成和解，有和解書1 紙
    存卷足憑（見94年偵字第27292 號卷第23頁）等一切情狀，
    從輕量處有期徒刑6 月，並依修正前刑法第41條第1 項前段
    規定諭知易科罰金以銀元參佰元即新臺幣玖佰元折算壹日。
    又說明刑法第74條有關緩刑之規定，亦於94年1 月7 日修正
    公布，並於95年7 月1 日施行，惟犯罪在新法施行前，新法
    施行後，緩刑之宣告，應適用新法第74條之規定，有最高法
    院95年度第8 次刑庭會議決議可資參照，是本件有關緩刑之
    宣告，自應直接適用修正後之刑法第74條之規定。本件被告
    丙○○前未曾受有期徒刑以上刑之宣告，有台灣高等法院被
    告前案記錄表在卷可憑，其於偵查程序已與被害人之家屬達
    成和解，有和解書1 紙在卷可憑（見94年偵字第27292 號卷
    第23頁），其因一時失慮，致觸犯本案犯行，經此次偵審教
    訓，應無再犯之虞，認前開所宣告之刑，以暫不執行為適當
    ，並依刑法第74條第1 項第1 款之規定，併予宣告緩刑2 年
    。經核原判決認事用法並無不合，量刑及判處緩刑亦屬適當
    ，被告丙○○上訴自認其無過失而否認犯罪，為無理由，此
    部分應予駁回。
二、被告甲○○無罪部分：
（一）公訴意旨另以：被告甲○○係交通部公路總局第三區養護
      工程處高雄工務段幫工程司之監工人員，於94年10月5 日
      ，交通部公路總局第三區養護工程處將高雄縣湖內鄉至岡
      山鎮○○道一號線346K＋951 ～357K＋700 擇要路面修復
      工程交由曜輝營造有限公司承攬，並派由被告甲○○擔任
      監工，負責監督曜輝營造有限公司是否有設置相關警告標
      誌、安全設施及命令曜輝營造有限公司改善缺失，為從事
      業務之人，詎被告明知曜輝營造有限公司於94年11月15日
      起至同年月19日止，在上開路段之高雄縣湖內鄉○○路○
      段（即省道台1 限347 公里南下段）進行路面刨除工程，
      原應注意在施工路段應設置警告標誌、安全椎及於夜間時
      應安裝警告燈，且因該路段施作路面刨除工程，致該孔蓋
      垂直突出路面，亦應在該路段之每個水溝蓋旁樹立警告、
      反光標誌等相關安全設施，依當時情形又無不能注意之情
      事，被告甲○○竟疏未注意該路段夜間光線昏暗，亦未監
      督並在該施工路段設置相關警告標誌或警告燈等安全設施
      ，於同年月18日18時50分許，被害人黃新凱騎乘車牌號碼
      GH 7—837 號重型機車，沿該路段，由北往南方向行駛，
      行經該處，因光線昏暗未及注意突出路面之手孔蓋，後為
      閃避突出路面之手孔蓋，失控打滑因而人車倒地，致其顱
      內出血，經送醫後不治死亡，因認被告甲○○涉有刑法第
      276 條第2 項之業務過失致死罪嫌。
（二）公訴人認被告甲○○涉有刑法第276 條第2 項之業務過失
      致死罪嫌，係以證人李耿佑、花張簡美香之證詞，並有道
      路交通事故現場圖、道路交通事故調查報告表(一)、(二)、勘
      驗筆錄、臺灣高雄地方法院檢察署法醫驗斷書、相驗屍體
      證明書、交通部公路局交通、安衛、環保施工說明書及工
      程契約書可稽，為其論據。
（三）訊之被告甲○○否認過失致死，辯稱：我對於工程施工開
      始之前有要求廠商依照契約規定作業，契約要求承包商應
      做足夠防護措施，如有疏忽地方，我會要求依照契約去作
      ，若未依約履行，即會對施工單位作出罰則，我只是不定
      期前往工地查看，其他須由施工單位自己管理，因我並非
      駐地監工，還要其他工程要去看，非由我負刑責等語。經
      查：
  １、被告甲○○固為交通部公路總局第三區養護工程處高雄工
      務段幫工程司之監工人員，惟如前所述，依工程契約書之
      附件即卷附交通、安衛、環保施工說明書第壹章總則第1.
      8 責任劃分規定「承包商應負依照本局及施工單位規劃設
      計結果辦理施工、維護及其工作場所管理之責」，故該施
      工路段工作安全及交通維持，應由曜輝營造有限公司負注
      意義務，並非由發包之政府機關負注意義務。
  ２、被告甲○○於案發時未在現場，參以政府機構為監督發包
      之工程品質，多派由1 名監工人員同時監工多處施工，亦
      為常情，又証人即現場另施工人員林奇鴻亦稱：甲○○不
      只看這1 個工地等語（見原審卷第112 頁）。又公路局及
      施工單位之各級工程師及有關人員得定期或不定期赴工地
      實施稽查承包商執行交通、安全衛生、環保等各項設施辦
      情形，此有交通部公路總局編印之交通、安衛、環保施工
      說明書可稽（見偵查卷第52頁以下）。因公路局之作業規
      則規定該局各級工程師及有關人員得定期或不定期赴工地
      實施稽查，則被告甲○○辯稱：工程施工開始之前有要求
      廠商依照契約規定作業，契約要求承包商應做足夠防護措
      施，如有疏忽地方，會要求依照契約去作，若未依約履行
      ，即會對施工單位作出罰則，只是不定期前往工地查看，
      其他須由施工單位自己管理，因我並非駐地監工，還要其
      他工程要去看，非由我負刑責等語，應堪採信。從而被告
      甲○○並非案發工地之實際管領人，未直接監督、管理施
      工環境及安全情形，自難認其就該危險工地有保證人地位
      ，而令被告甲○○負不作為過失犯刑責，不能証明被告甲
      ○○犯罪。
四、原審以不能証明被告甲○○犯罪，此部分依法諭知無罪，核
    無不合，檢察官上訴指摘原判決此部分不當，為無理由，此
    部分應予駁回。
據上論結，應依刑事訴訟法第368 條，判決如主文。
本案經檢察官林應華到庭執行職務。
中　　華　　民　　國　　96　　年　　1　　月　　22　　日
            刑事第六庭  審判長法  官  王憲義
                              法  官  李璧君
                              法  官  張盛喜
以上正本證明與原本無異。
如不服本判決應於收受本判決後10日內向本院提出上訴書狀，其
未敘述上訴理由者，並得於提起上訴後10日內向本院補提理由書
狀（均須按他造當事人之人數附繕本）「切勿逕送上級法院」。
中　　華　　民　　國　  96　　年　　1 　　月　　22　　日
                              書記官  林明威
附錄本件判決論罪科刑法條：
中華民國刑法第276 條
（過失致死罪）
因過失致人於死者，處2 年以下有期徒刑、拘役或2 千元以下罰
金。
從事業務之人，因業務上之過失犯前項之罪者，處5 年以下有期
徒刑或拘役，得併科3 千元以下罰金。
